ACORDAO-COMPLETO-2532607

ACÓRDÃO 1618/2022 ATA 10/2022 - SEGUNDA CÂMARA

VISTOS, relatados e discutidos estes autos de Embargos de Declaração em Recurso de Reconsideração (TCE) opostos por Manoel Fernandes Moreira Filho, contra o Acórdão 11772/2018-TCU-Segunda Câmara; 
ACORDAM os Ministros do Tribunal de Contas da União, reunidos em Sessão da Segunda Câmara, diante das razões expostas pelo Relator, em: 
9.1. conhecer dos embargos de declaração, com fundamento no artigo 34, § 2º, da Lei 8.443/1992, e no artigo 287, § 3º, do RITCU e, no mérito, rejeitá-los; 
9.2. rever de ofício o Acórdão 11772/2018-TCU-Segunda Câmara, para afastar a multa aplicada ao Sr. Manoel Fernandes Moreira Filho no item 9.1 do aresto, devido ao falecimento do responsável antes do trânsito em julgado; e
9.3. dar ciência desta decisão aos interessados no processo.

Embargos de declaração interposto por Manoel Fernandes Moreira Filho, ex-prefeito municipal de Uruoca/CE (gestão 2009-2012), em face do Acórdão 11772/2018-TCU-2ª Câmara, rel. Ministro JOSÉ MÚCIO MONTEIRO.

Segunda Câmara

Prefeitura Municipal de Uruoca - CE.

3. Interessados/Responsáveis/Recorrentes:
3.1. Interessado: Fundação Nacional de Saúde (26.989.350/0001-16).
3.2. Responsáveis: Construtora Frei Damiao Ltda - Me (08.681.846/0001-46); Manoel Fernandes Moreira Filho (XXX.795.483-XX).
3.3. Recorrente: Manoel Fernandes Moreira Filho (XXX.795.483-XX).

13.1. Ministros presentes: Bruno Dantas (Presidente), Augusto Nardes, Aroldo Cedraz e Antonio Anastasia (Relator).

ANTONIO ANASTASIA

Ministro José Mucio Monteiro.

Adoto como Relatório, nos termos do art. 1º, § 3º, inciso I, da Lei 8.443/1992 a instrução de peça eletrônica 109, lavrada no âmbito da Secretaria de Recursos do TCU (Serur) , a qual foi endossada pelo diretor da subunidade, por delegação de competência do titular da unidade técnica (peça 110) :
"INTRODUÇÃO
1.		Trata-se de embargos de declaração (peça 82) opostos por Manoel Fernandes Moreira Filho, ex-prefeito municipal de Uruoca/CE (gestão 2009-2012) , em face do Acórdão 11772/2018-TCU-Segunda Câmara, rel. Ministro JOSÉ MÚCIO MONTEIRO (peça 69) . A deliberação recorrida apresenta o seguinte teor:
9.1. conhecer do recurso de reconsideração interposto por Manoel Fernandes Moreira Filho, para, no mérito, dar-lhe provimento parcial, alterando a redação dos subitens 9.1 e 9.2 do Acórdão 7610/2017-TCU-Segunda Câmara para:
"9.1. nos termos dos arts. 1º, inciso I, 16, inciso III, alíneas b e c, 19, caput, da Lei 8.443/1992, julgar irregulares as contas do Sr. Manoel Fernandes Moreira Filho e da Construtora Frei Damião Ltda., e condená-los solidariamente ao pagamento da quantia de R$ 182.776,72 (cento e oitenta e dois mil, setecentos e setenta e seis reais e setenta e dois centavos) , fixando-lhes o prazo de 15 (quinze) dias, a contar da notificação, para que comprovem, perante o Tribunal (art. 214, inciso III, alínea a, do Regimento Interno/TCU) , o recolhimento à conta da Fundação Nacional de Saúde, atualizada monetariamente e acrescida dos juros de mora devidos, calculados a partir da data de 24/9/2012 até o efetivo recolhimento, na forma da legislação em vigor;
9.2. aplicar ao Sr. Manoel Fernandes Moreira Filho e à Construtora Frei Damião Ltda., de forma individual, a multa prevista no art. 57 da Lei 8.443/1992 no valor de R$ 25.703,00 (vinte e cinco mil, setecentos e três reais) , com a fixação do prazo de quinze dias, a contar da notificação, para comprovarem, perante o Tribunal (art. 214, inciso III, alínea a, do Regimento Interno/TCU) , o recolhimento da dívida ao Tesouro Nacional, atualizada monetariamente desde a data do presente Acórdão até a do efetivo recolhimento, se for paga após o vencimento, na forma da legislação em vigor
9.2. dar ciência desta deliberação ao recorrente e à empresa Construtora Frei Damião Ltda.
HISTÓRICO 
2.	Cuidam os autos de tomada de contas especial instaurada pelo Fundação Nacional de Saúde (Funasa) , em desfavor de Manoel Fernandes Moreira Filho, ex-prefeito municipal de Uruoca/CE (gestão 2009-2012) , em razão da impugnação total das despesas do Termo de Compromisso TC/PAC 591/2009 (Siafi 657760) , firmado entre a Funasa e a Prefeitura Municipal de Uruoca/CE.
2.1.	O referido convênio teve por objeto a "execução de sistema de abastecimento de água", em diversas localidades do município, mediante recursos financeiros da ordem de R$ 722.500,00 da parte da concedente, bem como R$ 21.653,25 contrapartida do convenente, perfazendo o montante de R$ 744.153,25, conforme se verifica do termo de compromisso (peça 1, p. 65-69) e do plano de trabalho aprovado (peça 1, p. 111-121) . A vigência do instrumento foi de 31/12/2009 a 18/6/2014 (peças 1, p. 71; e 3, p. 10) , tendo como prazo final para a apresentação da prestação de contas a data de 17/8/2014.
2.2.		A partir dos exames da fase externa desta TCE (peças 15-16) , realizou-se a citação da Construtora Frei Damião (CNPJ 08.681.846/0001-46) e de Manoel Fernandes Moreira Filho, conforme dados de responsabilização abaixo:
	a) ocorrência: não comprovação da boa e regular aplicação dos recursos federais repassados pelo Fundação Nacional de Saúde à Prefeitura de Uruoca/CE por meio do Termo de Compromisso TC/PAC 591/2009 (Siafi 657760) , que tinha por objeto a "execução de Sistema de Abastecimento de Água", em diversas localidades do município, por conta da inexecução parcial do objeto, do não atingimento da finalidade e objetivos do convênio e em razão das despesas realizadas não estarem trazendo qualquer benefício para a comunidade, conforme se verifica das irregularidades enumeradas no Parecer Técnico s/n, de 24/10/2014 (peça 2, p. 252-260) , Parecer Financeiro 232/2014 (peça 2, p. 268-271) , de 20/11/2014, que trata da reanálise da Prestação de Contas Parcial com efeitos de Final do TC/PAC 591/2009, no qual informa-se que não foram sanadas as pendências apontadas no Parecer Financeiro 61/2014 e caso sejam sanadas, ainda caberia ao atual gestor apresentar o documento de posse do terreno.
	a.1) irregularidades apontadas pelo Parecer Financeiro n. 61/2014:
	a.1.1) impugnação técnica de 63,50% do recurso liberado, porém os sistemas em funcionamento estão operando sem água tratada.
	a.1.2) falta cópia do cheque 850001, de R$ 46.686,45, referente à Nota Fiscal 321;
	a.1.3) falta de comprovante de recolhimento de ISS e IRRF de todas as notas recebidas pelo convenente;
	a.1.4) falta o atesto nas Notas Fiscais 496, 497;
	a.1.5) guia de recolhimento da previdência, referente as Notas Fiscais 496 e 497 estão fora da competência dos serviços que foram executados (os serviços foram executados em setembro de 2012, e as competências das guias, no mês de novembro de 2012) ;
	a.1.6) falta de documentação do processo licitatório, não sendo suficiente apenas o envio do Termo de Homologação e Adjudicação;
	a.1.7) não comprovação do depósito proporcional da contrapartida. O valor apurado foi de R$ 8.661,30. Entretanto, o valor depositado deveria ter sido de R$ 15.157,27, correspondendo a 70% da contrapartida total pactuada. Resta apresentar saldo de R$ 6.495,97;
	a.1.8) ausência do Termo de Aceitação da Obra;
	a.1.9) ausência de documentação que comprove a posse do terreno.
	a.2) irregularidade apontada no Parecer Técnico s/n (peça 2, p. 252-260) , de 24/10/2014: com base em visita técnica realizada nos dias 20 e 21/20/2014, constatou-se que o objeto do Termo de Compromisso TC/PAC 591/2009 atingiu 42,33% do total da obra; os sistemas não foram concluídos; e nas localidades em que os sistemas estão em operação fornecem água sem tratamento a população, o que representa fator impeditivo para que o objetivo do convênio seja alcançado.
	a.3) irregularidade apontada no TC Processo 006.162/2013-4: consta informação de que os poços de quatro localidades, apresentados como sendo executados como parte do objeto do Termo de Compromisso TC/PAC 591/2009, foram, na realidade, executados pelo Departamento Nacional de Obras Contra as Secas (Dnocs) . 
	a.4) não foi apresentado o procedimento licitatório (Tomada de Preços n. 706.01/2010) , realizado para contratação da empresa responsável pela execução do objeto do TC/PAC 591/2009, mas apenas o Mapa Comparativo de Preços e o Termo de Homologação e Adjudicação;
	b) conduta de Manoel Fernandes Moreira Filho: na condição de prefeito do município de Uruoca/CE à época dos fatos (gestão 2009-2012) , celebrou e geriu os recursos do convênio em tela, no âmbito do qual foram identificadas diversas irregularidades que comprometeram a regular aplicação dos recursos; e
	c) conduta da Construtora Frei Damião: recebeu indevidamente por serviços que não foram executados ou que foram executados com impropriedades.
2.3.		Em face da rejeição das alegações de defesa de Manoel Fernandes Moreira Filho e a da revelia da Construtora Frei Damião, esta Corte de Contas deliberou, por meio do Acórdão 7610/2017-TCU-Segunda Câmara, rel. Ministro-Substituto MARCOS BEMQUERER, julgar irregulares as contas dos responsáveis, condenando-as em débito e aplicando-lhes a multa capitaneada no art. 57 da Lei 8.443/1992 (peça 26) .
2.4.	Irresignado, Manoel Fernandes Moreira Filho interpôs recurso de reconsideração (peça 46) contra o Acórdão 7610/2017-TCU-Segunda Câmara, o qual foi conhecido, e, no mérito, tido provimento parcial para redução do débito e da multa, consoante Acórdão 11772/2018-TCU-Segunda Câmara (peça 69) .  
2.5.	Inconformada, a Construtora Frei Damião interpôs recurso de reconsideração (peça 85) contra o Acórdão 7610/2017-TCU-Segunda Câmara, o qual não foi conhecido, por intempestivo e não apresentar fatos novos, conforme Acórdão 13592/2020-TCU-Segunda Câmara, rel. Ministro RAIMUNDO CARREIRO (peça 94) .
2.6.	Ainda irresignado, Manoel Fernandes Moreira Filho opôs embargos de declaração (peça 85) em face do Acórdão 11772/2018-TCU-Segunda Câmara (peça 69) , espécie de recurso objeto do presente exame.
EXAME DE ADMISSIBILIDADE
3.	Reitera-se o exame preliminar de admissibilidade (peças 103-104) , pendente de análise por parte do relator, Ministro Raimundo Carreiro, no qual se concluiu pelo conhecimento dos embargos de declaração, propondo-se a suspensão dos efeitos do item 9.1 do Acórdão 11772/2018-TCU-Segunda Câmara.
EXAME TÉCNICO
4.	Delimitação
4.1.	Constitui objeto do presente recurso definir as seguintes questões:
	a) prescrição; e
					b) obscuridades/contradições quanto à execução dos serviços conveniados.
5.	Prescrição
5.1.	Ainda que o recorrente não tenha pugnado acerca da temática "prescrição", tem-se que essa deve ser examinada nestes autos por se tratar de questão de ordem pública.
5.2.	A prescrição do dano ao erário assume particular relevância, dado o recente julgamento, pelo STF, do RE 636.886 (tema 899 da repercussão geral) . No exame da prescrição, a Serur tem adotado os entendimentos detalhados na peça 106, que contém estudo e pronunciamentos anteriores da secretaria sobre o tema. Nessas manifestações estão desenvolvidas as seguintes premissas, que serão utilizadas no presente exame:
	a) ao julgar o RE 636.886, o STF conferiu nova interpretação ao art. 37, § 5º, da Constituição Federal, fixando a tese de que "é prescritível a pretensão de ressarcimento ao erário fundada em decisão de Tribunal de Contas";
	b) as pretensões punitiva e de ressarcimento devem observar o mesmo regime na atividade de controle externo, dado o objetivo comum da prescrição, de fixar prazo para o Tribunal de Contas agir, para caracterizar o ilícito, identificar seu autor, dimensionar as consequências da conduta e impor as consequências legais, independentemente de tais consequências terem natureza punitiva ou ressarcitória; e
	c) até que sobrevenha norma específica, entende-se que a prescrição das pretensões punitiva e de ressarcimento, no processo de controle externo, deve observar o regime da Lei 9.873/1999, na linha dos recentes pronunciamentos do STF a respeito. Assim, sem prejuízo de se realizar o exame da prescrição também segundo o prazo decenal previsto no Código Civil, o critério adotado, na formulação da proposta de encaminhamento, será o da Lei 9.873/1999.
5.3.	Com essas explicações, passa-se à análise da prescrição no caso em exame, considerando-se as premissas indicadas anteriormente.
5.4.	Quanto à análise da prescrição segundo os critérios do Acórdão 1441/2016-TCU-Plenário, redator Ministro WALTON ALENCAR RODRIGUES, tem-se que a prescrição da pretensão punitiva e do débito subordinam-se ao prazo geral de dez anos (art. 205 da Lei 10.406/2002 - Código Civil) , contado a partir da data da ocorrência do fato e interrompido pelo ato que ordenar a citação, a audiência ou a oitiva da parte. A presente TCE refere-se à irregularidade: execução parcial do objeto.  O termo inicial para a contagem da prescrição, sob o regime do Código Civil aplicado ao caso concreto, será a data da entrega da prestação de contas, qual seja, 25/7/2013 (peças 2, p. 76; e 9, p. 51) .
5.5.		O ato ordenatório da citação que interrompe a fruição do prazo data de 25/5/2016 (peça 16) . Logo, verifica-se a não incidência do prazo decenal de prescrição previsto no art. 205 do Código Civil a partir da ocorrência do fato, cuja contagem é interrompida pelo ato que ordenou a citação.
5.6.	No que concerne à análise da prescrição pelo regime da Lei 9.873/1999, é preciso considerar os seguintes parâmetros:
	a) Termo inicial: 
	a.1) a Lei 9.873/1999, art. 1º, parte final, traz previsão expressa a respeito do início do prazo em se tratando de infrações imediatas e aquelas de caráter permanente ou continuado. As primeiras ocorrem contadas da data da prática do ato, e aquelas do dia em que tiver cessado a permanência ou a continuidade;
	a.2) considerando que, no presente caso, a irregularidade refere-se à execução parcial do objeto; o termo inicial, in casu, será a data da entrega da prestação de contas, qual seja, 25/7/2013 (peças 2, p. 76; e 9, p. 51) ;
	b) Prazo:
	b.1) a Lei 9.873/1999 apresenta um prazo geral, de cinco anos (art. 1º) , e um prazo especial, previsto no art. 1º, § 2º, a saber: "quando o fato objeto da ação punitiva da Administração também constituir crime, a prescrição reger-se-á pelo prazo previsto na lei penal";
		c) Interrupções por atos inequívocos de apuração dos fatos, sendo que 	no regime da Lei 9.873/1999, a prescrição se interrompe "por qualquer ato inequívoco, que importe apuração do fato" (art. 2º, II) . Os exemplos típicos, no caso em exame, são: (i) fase interna de exame da TCE no âmbito da Funasa; e (ii) fase interna de exame da TCE na CGU; e (iii) fase externa de exame da TCE no TCU. Com esse fundamento, a prescrição foi interrompida:
	c.1) em 9/3/2015, data do 	Relatório de TCE (peça 2, p.312-322) ;
		c.2) em 20/7/2015, data de 	Relatório Complementar de TCE (peça 2, p. 339-341) ;
	c.3) em 4/9/2015, data de novo 	Relatório Complementar de TCE (peça 2, p. 397-399) ;    
	c.4) em 11/11/2015, data do parecer do dirigente de controle interno (peça 3, p. 42) ;
	c.5) em 22/12/2015, data do pronunciamento ministerial (peça 3, p. 44) ;
	c.6) em 13/4/2016, data da instrução preliminar de diligência (peças 4-5) ;
	c.7) em 25/5/2016, data da instrução preliminar de citação (peças 15-16) ;
	c.8) em 20/9/2016, data da instrução de mérito (peças 22-24) ;
	c.9) em 22/8/2017, data do acórdão condenatório (peça 26) ;
	c.10) em 27/11/2018, data do Acórdão 11772/2018-TCU-Segunda Câmara (peça 69) ;
	c.11) em 4/1/2019, data dos embargos de declaração em face do Acórdão 11772/2018-TCU-Segunda Câmara (peça 82) ;
		c.12) em 21/6/2021, data de despacho do Relator, para exame de admissibilidade e instrução dos embargos de declaração;  
		d) Interrupções pela citação dos responsáveis, sendo que 	 a prescrição também é interrompida "pela notificação ou citação do indiciado ou acusado, inclusive por meio de edital", nos termos do art. 2º, I, da Lei 9.873/1999. E, no regime dessa lei, a interrupção se dá pela citação propriamente dita, e não pelo despacho que a ordena. Com esse fundamento, houve a interrupção: 
	d.1) datas de ciência dos responsáveis:
	d.1.1) em 9/6/2016: data de ciência da Construtora Frei Damião (peças 20) ;
	d.1.2) em 14/6/2016: data de ciência de Manoel Fernandes Moreira Filho (peça 19) ; e
	d.1.3) em 16/10/2019: data de ciência do Município de Eldorado dos Carajás/PA (peça 149) ; 
			d.2) cabe destacar, por oportuno, que, em se tratando de devedores solidários, a interrupção da prescrição feita a um prejudica aos demais. Incide, nesse caso, regra própria da teoria geral das obrigações, segundo a qual "a interrupção efetuada contra o devedor solidário envolve os demais" (art. 204, § 1º, do Código Civil) . São consequências próprias da solidariedade (a exemplo da regra de que o credor pode demandar qualquer dos devedores, art. 275 do Código Civil) , que não precisam ser repetidas em cada diploma legal específico;  
	e) Da prescrição intercorrente:
	e.1) nos termos do art. 1º, § 1º, da Lei 9.873/1999, opera-se a prescrição intercorrente se o processo ficar paralisado por mais de três anos, aguardando "julgamento ou despacho";
	e.2) note-se que há uma correlação entre essa hipótese e as causas de interrupção da prescrição do art. 2º. Com efeito, uma vez interrompida a prescrição por alguma das hipóteses do art. 2º, o processo não pode ficar inativo, sem qualquer inovação processual relevante, por mais de três anos;
	e.3) trata-se de prazo específico, não se aplicando nem o prazo geral de cinco anos nem o prazo especial, da lei penal (§ 2º) . A finalidade da prescrição intercorrente, com seu prazo próprio, é a de assegurar a eficiência e celeridade nas apurações administrativas. Seria contrário a essa finalidade a paralisação injustificada do processo por período maior que o triênio estabelecido para a hipótese;
	e.4) a extrapolação do prazo de três anos, sem inovação relevante no processo, pode configurar negligência. Por isso, além de se operar a prescrição, deve-se promover a "apuração da responsabilidade funcional decorrente da paralisação, se for o caso";
	e.5) em muitas situações o exame da prescrição intercorrente pode ficar prejudicado nos processos já em tramitação no TCU. Como a ação de ressarcimento era considerada imprescritível, as peças que compõem a tomada de contas especial, elencadas no art. 10 da Instrução Normativa-TCU 71/2012, não contemplam informações pormenorizadas quanto ao andamento do processo na fase interna, o que pode prejudicar a análise de eventual paralisação por mais de três anos;
	e.6) assim, caso o tribunal venha a adotar a sistemática da Lei 9.873/1999 para aferir a prescrição, convém avaliar, oportunamente, a possibilidade de ajustes na IN-TCU 71/2012, para que as tomadas de contas especiais encaminhadas ao tribunal contemplem informações sobre as interrupções ocorridas na fase interna do procedimento; e
	e.7) especificamente quanto a esta TCE, as próprias causas de interrupção elencadas acima permitem evidenciar que o processo teve andamento regular, não se operando a prescrição intercorrente.
5.7.	Diante da análise da questão prescricional procedida no item 5.6 deste exame, conclui-se que os eventos indicados acima são suficientes para evidenciar que não ocorreu a prescrição - nem mesmo a prescrição intercorrente, prevista no art. 1º, § 1º, da Lei 9.873/1999.
5.8.	Por fim, são oportunas algumas considerações sobre a possibilidade de aplicar, neste processo, novo critério para exame da prescrição, diverso do considerado no julgamento originário (que seguiu o Acórdão 1441/2016-TCU-Plenário) . 
5.9.		Partindo-se da premissa de que a pretensão reparatória segue as mesmas balizas (Lei 9.873/1999) , enquanto não houver norma específica a respeito, a demonstração de que não se operou a prescrição punitiva impõe, como consequência, a conclusão de que também é viável a condenação ao ressarcimento do prejuízo apurado nos autos. Com efeito, quanto ao débito e à multa, o novo parâmetro para exame da prescrição não altera o resultado do julgamento.
6.	Obscuridades/contradições quanto à execução dos serviços conveniados
6.1.	O apelante apresenta a tese de que o Acórdão 11772/2018-TCU-Segunda Câmara conteria obscuridades/contradições quanto à execução dos serviços conveniados, especificamente em relação aos seguintes pontos (peça 82, p. 2-8) :
	a) quando efetivamente os serviços foram realizados, considerando-se a execução de 83,10% (peça 82, p. 2 e 4-8) ;
	b) se o aumento da execução do objeto (verificada em 2017) ocorreu devido ao fato de os poços (inicialmente afirmados pela Funasa como de autoria do Dnocs) já terem sido executados pela municipalidade na época própria (peça 82, p. 2 e 6-7) ;
	c) motivo pelo qual deve responder pela integralidade do objeto do convênio (peça 82, p. 3-5, 7) ; e
	d) causa do aumento da execução de 41,54% para 83,10%, uma vez que a obra teria sido executada em sua gestão (peça 82, p. 4-6 e 8) .  
	Análise:
6.2.		No que se refere à questão de quando efetivamente os serviços foram realizados, considerando-se a execução de 83,10%; deve-se ressaltar a impossibilidade de se afirmar, nos presentes autos, que tal percentual se refere ao período de gestão do ora embargante, tendo o relator ad quem considerado, como ocorrido na gestão do ex-alcaide, a execução parcial de 42,33% - constatada em vistoria empreendida em outubro de 2014 - conforme se extrai do seguinte trecho do voto condutor do Acórdão 11772/2018-TCU-Segunda Câmara (peça 70, p. 1) , in verbis:
6. A Serur, após a realização de diligência à Funasa, considerou demonstrado que a parcela executada seria de 41,54%, conforme atestado em 2012, quando ainda estava à frente do Município, e que essa parcela teria contribuído efetivamente para o atingimento do novo percentual de 83,10%, verificado em 2017. Assim, propôs que a deliberação combatida fosse parcialmente reformada para abater essa parcela do dano anteriormente imputado, com a proporcional redução da multa, no que foi acompanhada pelo MP/TCU. 
7. Concordo com os pareceres precedentes, tendo em vista que não há como estabelecer o nexo de causalidade entre os percentuais de execução informados nas vistorias realizadas quando o recorrente já não era mais o gestor dos recursos. Entretanto, nesse ponto, faz-se necessário um ajuste quanto ao percentual de execução. A vistoria realizada em abril de 2012 aponta a execução de 41,54% (peça 63, p.8) , enquanto a próxima vistoria, empreendida em outubro/2014, informa a conclusão de 42,33% (peça 2, p. 260) do total. Nesse caso, tendo em vista que a gestão do recorrente encerrou em dezembro de 2012, e que não há dados para dizer qual o estágio da execução nesse momento, por ser mais benéfico aos responsáveis, entendo que deva ser utilizado o dado de 2014, e não o do início de 2012 como propôs a unidade instrutiva. (Grifou-se) .
6.3.		Como se vê, o decisum considerou que o percentual de execução de 42,33% (constatado em 2014 e atribuído ao ex-prefeito) contribuiu efetivamente para a execução em 2017 de 83,10%, não havendo nos autos quaisquer informações que apontem para a causa do aumento da execução física na ordem de 40,77% entre as vistorias de 2014 e de 2017. Nesse ponto, cabe salientar a ausência de nexo de causalidade entre a execução física de 83,10% e a aplicação dos recursos do convênio, considerando o lapso temporal entre as vistorias de 2014 e de 2017. In casu, a municipalidade pode ter empregado, após outubro de 2014, recursos próprios para atingir o percentual de 83,10% (continuação da execução dos serviços) . Nesse ponto, cabe trazer à baila trecho do relatório do Acórdão 11772/2018-TCU-Segunda Câmara, in litteris (peça 71, p. 5) "ocorre que não há nos autos qualquer notícia de que a continuação das obras que levaram ao alcance de 83,10% do total originalmente previsto tenha se dado integralmente com recursos repassados pela Funasa (...) ". (Grifou-se) .
6.4.	A jurisprudência desta Corte é no sentido de que a mera execução física do objeto ou de parte dele, por si só, não comprova que os recursos foram aplicados corretamente, cabendo ao responsável demonstrar o nexo causal entre os recursos que lhe foram repassados e os documentos de despesas referentes à execução, tais como notas de empenho, recibos, notas fiscais, extratos bancários, de forma que seja possível confirmar que determinado objeto conveniado (no caso objeto do repasse) tenha sido executado com os recursos transferidos. 
6.5.		Esse entendimento fundamenta-se no dever de prestar contas, previsto no parágrafo único do art. 70 da Constituição Federal, bem como em outros normativos infraconstitucionais, como o Decreto-Lei 200/1967. Nesse sentido é o teor dos Acórdão 2024/2016-TCU-Segunda Câmara, rel. Ministra ANA ARRAES; 1449/2016-TCU-2ª Câmara, rel. Ministra ANA ARRAES; 11236/2015-TCU-2ª Câmara, rel. Ministra ANA ARRAES; 11222/2015-TCU-2ª Câmara, rel. Ministro AUGUSTO NARDES; 7612/2015-TCU-1ª Câmara, rel. Ministro WALTON ALENCAR RODRIGUES; 3356/2019-TCU-1ª Câmara, rel. Ministro WALTON ALENCAR RODRIGUES e 3547/2019-TCU-1ª Câmara, rel. Ministro BENJAMIM ZYMLER.
6.6.	Quanto ao aumento da execução física do objeto (verificada em 2017) ter ocorrido devido ao fato de os poços (inicialmente afirmados pela Funasa como de autoria do Dnocs) já terem sido executados pela municipalidade na época própria; tem-se que tal informação se mostra irrelevante para a compreensão do que restou decidido no âmbito do Acórdão 11772/2018-TCU-Segunda Câmara. O fato é que a execução física do ajuste até outubro de 2014 foi de 42,33% (considerada como de responsabilidade do ex-alcaide) , não tendo o ex-gestor, àquela altura (2014) , justificado a questão da perfuração dos poços pelo Dnocs, conforme trecho do Parecer Técnico à peça 2, p. 252-260:
Considerando que a justificativa apresentada pelo o ex-gestor, relacionada a perfuração dos poços pelos DNOCS. Porém a relação dos poços apresentada pelo o ex-gestor difere da relação do Ofício nº 83/2012/CEST-CE/SC /GAB (fls. 324, 325, 326 e 327) , e assim não sendo suficiente para que possamos acatar tal justificativa. (peça 2, p. 258) . 
6.7.	Tal questão, inclusive, foi tratada no relatório do Acórdão 11772/2018-TCU-Segunda Câmara, conforme trecho transcrito abaixo:
11. O Acórdão 6415/2012-TCU-Primeira Câmara determinou à Funasa adotar providências sobre os achados decorrentes de vistoria realizada entre 13 e 15/07/2011, e consignadas em parecer de 01/08/2012, instaurando a devida tomada de contas especial se necessário. Esse aresto foi objeto de monitoramento, autuado como o TC-Processo 006.162/2013-4, quando foi constatado que quatro poços indicados pelo município como sendo parte das obras objeto do TC/PAC 591/2009, em realidade, teria sido executados pelo Departamento Nacional de Obras Contra as Secas - Dnocs. Assim, o Acórdão 126/2014-TCU-Primeira Câmara determinou à autarquia que considerasse a questão na hipótese de criação da TCE aventada pelo supracitado Acórdão 6415/2012, da 1.ª Câmara.
12. Os esclarecimentos do ex-prefeito sobre o ponto (peça 2, pp. 238 a 240) , ainda em 2014, bem como em suas alegações de defesa no presente processo, não foram acatados pelos julgados do tribunal, inclusive por divergirem das informações do Dnocs (peça 8, pp. 44-46) . (Grifou-se) .
6.8.	Assim sendo, conforme demonstrado nos autos e no próprio Acórdão 11772/2018-TCU-Segunda Câmara, considerando-se a não menção de tais serviços na vistoria de 2017 (peça 46, p. 17-23) - não havendo pronunciamento expresso da concedente sobre o caso; conclui-se não haver nos autos possibilidade de se estabelecer uma relação de causa e efeito entre a questão da perfuração dos poços pelo Dnocs e a execução física de 83,10%. Nesse caso, caberia ao ex-gestor ora recorrente buscar os meios necessários (administrativos e judiciais) para obter posicionamento da Funasa sobre tal questão, não sendo os embargos de declaração espécie recursal hábil para adentrar em situações do caso concreto que podem ensejar reexame do mérito.
6.9.	Os embargos de declaração visam, como regra, dissipar da decisão recorrida eventuais vícios de omissão, contradição ou obscuridade, não se prestando para rediscussão do mérito de questões anteriormente examinadas, ou mesmo para discussão de novas teses jurídicas (Acórdão 2452/2021-TCU-Plenário, rel. Ministro RAIMUNDO CARREIRO) .
6.10.	No tocante à questão suscitada pelo apelante de que responderia pela integralidade do objeto do convênio e não somente pelos valores efetivamente repassados pela concedente; vê-se, de plano, que essa não procede. A responsabilidade do ex-alcaide ora embargante está relacionada com a execução física e financeira relativas ao seu período de gestão. Conforme explanado no voto condutor do Acórdão 11772/2018-TCU-Segunda Câmara (peça 70, p. 1) , a condenação em débito resultou da diferença entre o dano ao erário imputado na decisão a quo (R$ 497.776,72) do montante correspondente a 42,33% do valor do convênio (R$ 315.000,07) . Em outras palavras, a execução física tem como referência a totalidade do valor do ajuste, mas a execução financeira faz alusão ao repassado pela concedente e aos pagamentos à empresa contratada; de modo que o dano ao erário é calculado considerando os valores repassados pela Funasa e gastos no objeto do convênio.
6.11.	Em face do exposto, propõe-se rejeitar a tese do apelante. 
INFORMAÇÕES ADICIONAIS
7.	Em consulta ao sistema Sisobi (peça 107) , verificou-se que Manoel Fernandes Moreira Filho faleceu antes do trânsito em julgado desta TCE. Deve-se, pois, afastar, de ofício, a multa aplicada a Manoel Fernandes Moreira Filho por meio do item 9.1 do Acórdão 11772/2018-TCU-Segunda Câmara.
7.1.	O TCU pode rever de ofício acórdão condenatório para afastar multa aplicada a responsável falecido, caso o óbito tenha ocorrido após a citação válida, mas antes do trânsito em julgado da decisão. O espólio ou os sucessores, caso tenha havido a partilha, passam a responder pelo ressarcimento do dano ao erário, até o limite do patrimônio transferido (Acórdão 1236/2021-TCU-Plenário, rel. Ministro-Substituto MARCOS BEMQUERER) . Nesse sentido, tem-se o Acórdão 4991/2020-TCU-Primeira Câmara, rel. Ministro BENJAMIN ZYMLER; 2650/2017-TCU-Plenário, rel. Ministro AROLDO CEDRAZ; 1800/2015-TCU-Plenário, rel. Ministro VITAL DO RÊGO, entre outros.
CONCLUSÃO
8.			Das análises anteriores, conclui-se pela rejeição dos embargos de declaração de Manoel Fernandes Moreira Filho, considerando-se que:
	a) não ocorreu prescrição do dano ao erário seja com base no regime da Lei 9.873/1999, seja com fundamento nos critérios do Acórdão 1441/2016-TCU-Plenário; e
	b) não há obscuridades/contradições quanto à execução dos serviços conveniados no Acórdão 11772/2018-TCU-Segunda Câmara. 
8.1.	Nesse contexto, ante o falecimento do recorrente antes do trânsito em julgado desta TCE, propõe-se afastar, de ofício, a multa aplicada a Manoel Fernandes Moreira Filho por meio do Acórdão 11772/2018-TCU-Segunda Câmara.
PROPOSTA DE ENCAMINHAMENTO
9.	Ante todo o exposto, submete-se à consideração superior a presente análise dos embargos de declaração opostos por Manoel Fernandes Moreira Filho em face do Acórdão 11772/2018-TCU-Segunda Câmara, propondo-se, com fundamento no art. 32, inciso II, e 34, da Lei 8.443/1992:
	a) conhecer dos embargos de declaração e, no mérito, rejeitá-los;
	b) afastar, de ofício, a multa aplicada a Manoel Fernandes Moreira Filho por meio do item 9.1 do Acórdão 11772/2018-TCU-Segunda Câmara; e
	c) 	dar ciência da deliberação que vier a ser adotada ao recorrente, à Fundação Nacional de Saúde, à Controladoria-Geral da União, à Procuradoria da República no Estado do Ceará, e aos demais interessados."
2.	É o Relatório.

Francisco Monte Neto (29802/OAB-CE), representando Construtora Frei Damiao Ltda - Me; Manoel Osvaldo Florêncio Batista (3776/OAB-CE), representando Manoel Fernandes Moreira Filho.

Procurador Marinus Eduardo De Vries Marsico.

TOMADA DE CONTAS ESPECIAL (TCE). INEXECUÇÃO PARCIAL DE CONVÊNIO. FUNASA. MUNICÍPIO DE URUOCA/CE. CONTAS IRREGULARES. DÉBITO. MULTA. RECURSO DE RECONSIDERAÇÃO. PROVIMENTO PARCIAL. EMBARGOS DE DECLARAÇÃO. CONHECIMENTO. INEXISTÊNCIA DE OMISSÃO E CONTRADIÇÃO. EMBARGOS CONHECIDOS E REJEITADOS. REVISÃO DE OFÍCIO DO ACÓRDÃO CONDENATÓRIO EM RAZÃO DO FALECIMENTO DO RESPONSÁVEL ANTES DO TRÂNSITO EM JULGADO.

TOMADA DE CONTAS ESPECIAL (TCE)

Secretaria de Recursos (Serur); Secretaria de Controle Externo de Tomada de Contas Especial (SecexTCE).

Inicialmente, registro que relato os presentes embargos de declaração por sucessão aos Ministros Raimundo Carreiro e José Múcio Monteiro (art. 153 do Regimento Interno) , relator da deliberação recorrida, sorteado nos termos do art. 154 do Regimento Interno e dos arts. 21 e 22 da Resolução-TCU 175/2005 (peça 50) . 
2. 	Cuida-se de embargos de declaração opostos por Manoel Fernandes Moreira Filho, em face de supostas obscuridades e contradições no Acórdão 11772/2018-TCU-Segunda Câmara, relator Min. José Múcio Monteiro (peça 69) , prolatado em sede de recurso de reconsideração contra o Acórdão 7610/2017-TCU-Segunda Câmara, relator Min. Marcos Bemquerer (peça 26) . 
3.	A presente TCE foi instaurada pela Fundação Nacional de Saúde, em desfavor de Manoel Fernandes Moreira Filho, ex-prefeito municipal de Uruoca/CE (gestão 2009-2012) , em razão da impugnação total das despesas do Termo de Compromisso TC/PAC 591/2009 (Siafi 657760) , firmado entre a Funasa e a Prefeitura Municipal de Uruoca/CE. 
4.	Consoante o Acórdão 7610/2017-TCU-Segunda Câmara, de 22/8/2017, relator Min. Marcos Bemquerer, o Tribunal julgou irregulares as contas de Manoel Fernandes Moreira Filho e da Construtora Frei Damião, e os condenou, solidariamente, ao pagamento do débito apurado nos autos (R$ 497.776,72) , além de aplicar-lhes multas individuais (R$ 70.000,00) . 
5.	No Acórdão 11772/2018-TCU-Segunda Câmara, de 27/11/2018 (Rel. Min. José Múcio) , em sede de recurso de reconsideração, foi subtraído do débito original a parcela de execução comprovada do objeto (42,33%) . Assim, o débito foi recalculado para R$ 182.776,72, bem como as multas foram proporcionalmente minoradas para R$ 25.703,00.
6. 	Posteriormente, conforme a petição juntada a peça 82, o Sr. Manoel Fernandes Moreira Filho interpôs os presentes embargos de declaração, contra o Acórdão 11772/2018-TCU-Segunda Câmara. O responsável alega, em síntese, que a deliberação teria incorrido em obscuridades e contradições, pelo Tribunal não ter considerado o percentual de execução de 83,10%, que teria sido atingido durante a sua gestão. 
7. 	Satisfeitos os requisitos de admissibilidade aplicáveis à espécie, conheço dos presentes embargos de declaração, com fulcro no art. 34 da Lei 8.443/1992, e no art. 287 do Regimento Interno do TCU. 
8. 	Em relação ao mérito dos embargos, acolho a análise empreendida pela Serur, apta a esclarecer de forma cabal que não se verificam as alegadas obscuridades e contradições no Acórdão embargado. Transcrevo excerto da instrução (peça 109, p. 7) :
6.3. Como se vê, o decisum considerou que o percentual de execução de 42,33% (constatado em 2014 e atribuído ao ex-prefeito) contribuiu efetivamente para a execução em 2017 de 83,10%, não havendo nos autos quaisquer informações que apontem para a causa do aumento da execução física na ordem de 40,77% entre as vistorias de 2014 e de 2017. Nesse ponto, cabe salientar a ausência de nexo de causalidade entre a execução física de 83,10% e a aplicação dos recursos do convênio, considerando o lapso temporal entre as vistorias de 2014 e de 2017. In casu, a municipalidade pode ter empregado, após outubro de 2014, recursos próprios para atingir o percentual de 83,10% (continuação da execução dos serviços) . Nesse ponto, cabe trazer à baila trecho do relatório do Acórdão 11772/2018-TCU-Segunda Câmara, in litteris (peça 71, p. 5) "ocorre que não há nos autos qualquer notícia de que a continuação das obras que levaram ao alcance de 83,10% do total originalmente previsto tenha se dado integralmente com recursos repassados pela Funasa (...) ". 
9. 	De fato, não há que se falar em contradição no Acórdão 11772/2018-TCU-Segunda Câmara, visto que o decisum expressamente não correlacionou a alegada execução física de 83,10% com a correta aplicação dos recursos do Convênio TC/PAC 591/2009. 
10. 	Quanto aos demais pontos arguidos pelo recorrente, verifico mera tentativa de rediscussão do mérito, o que é incabível nos embargos declaratórios, que se prestam tão somente a integrar ou esclarecer a decisão impugnada. Em conclusão, não verifico necessidade de reparos no Acórdão embargado. 
11.	Não obstante, a unidade técnica informa, conforme registro no Sistema Informatizado de Controle de Óbitos, o falecimento do Sr. Manoel Fernandes Moreira Filho, ocorrido em 13/4/2021. Conforme a jurisprudência do TCU, o falecimento do responsável, antes do trânsito em julgado do acórdão condenatório, extingue a punibilidade do agente, cabendo a revisão de ofício para excluir a penalidade aplicada.
	Ante o exposto, VOTO no sentido da proposta de Acórdão que submeto à apreciação do Colegiado.
TCU, Sala das Sessões, em 12 de abril de 2022.
ANTONIO ANASTASIA 
Relator